臺灣屏東地方法院刑事判決　　　　　　　109年度易字第538號
公　訴　人　臺灣屏東地方檢察署檢察官
被　　　告　李羿勳



上列被告因詐欺案件，經檢察官提起公訴（109 年度偵緝字第3
號），本院判決如下：
    主  文
乙○○幫助犯詐欺取財罪，處有期徒刑伍月，如易科罰金，以新
臺幣壹仟元折算壹日。
    事  實
一、乙○○依一般社會生活通常經驗，可預見提供他人雙證件予
    不詳人士申辦行動電話門號之SIM 卡，並讓不詳人士使用該
    SIM 卡，可能幫助不法詐欺集團作為詐取財物之工具，竟仍
    不違背其本意，基於幫助詐欺取財之不確定故意，於民國10
    6 年5 月間，在位於高雄市○○區○○路00號之「經典數位
    - 維新店」（下稱經典數位），與甲○○（涉犯幫助詐欺部
    分，業經臺灣屏東地方檢察署檢察官另為緩起訴處分確定）
    約定以新臺幣（下同）1 萬5,000 元之代價，由甲○○辦理
    電信門號以換取現金，雙方並約定於翌日至屏東縣屏東市某
    處辦理電信門號，甲○○在該處將其雙證件交付予乙○○後
    ，乙○○遂私自將甲○○之雙證件交付予真實姓名、年籍資
    料均不詳之人（無證據證明其未滿18歲），該人又於106 年
    5 月21日持甲○○之雙證件向遠傳電信股份有限公司（下稱
    遠傳電信）申辦行動電話門號0000000000號（下稱本案門號
    ），嗣於不詳時、地，將本案門號之SIM 卡提供予詐欺集團
    使用，以此方式容任詐欺集團使用本案門號遂行財產犯罪。
    嗣該詐欺集團成員（無證據證明超過3 人以上）取得本案門
    號後，即共同意圖為自己不法之所有，基於詐欺取財之犯意
    聯絡，由所屬成員於106 年6 月24日以本案門號撥打電話聯
    繫丙○○，對其佯稱係其友人阿德（戴俊德），初為聊天問
    候，嗣於106 年6 月26日以需款孔急為由，向丙○○貸借款
    項，丙○○不疑有他，於26日13時30分許，至新竹市寶山路
    全家便利超商，以自動櫃員機匯款3 萬元至吳緯綸所申辦中
    國信託銀行000000000000號帳號（下稱本案帳戶，吳緯綸涉
    犯幫助詐欺部分業經臺灣高等法院以108 年度原上易字第21
    號判決確定），旋即遭詐欺集團成員提領一空，騙取該款項
    得手。嗣丙○○詢其友何時還款，始知受騙，遂報警處理，
    而循線查獲上情。
二、案經臺灣屏東地方檢察署檢察官簽分後偵查起訴。
    理  由
壹、按被告以外之人於審判外之陳述，雖不符刑事訴訟法第159
    條之1 至之4 等規定，惟經當事人於審判程序同意作為證據
    ，法院審酌該言詞或書面陳述作成時之情況，認為適當者，
    亦得為證據，刑事訴訟法第159 條之5 第1 項定有明文。查
    本件以下所引用具傳聞性質之證據，檢察官、被告乙○○於
    本院準備程序及審理中均表示同意有證據能力（見本院卷第
    49、224 頁），本院審酌上開證據資料作成時之情況，並無
    任何違法取證之不適當情形，且對於被告涉案之事實具有相
    當之關聯性，依刑事訴訟法第159 條之5 第1 項之規定，認
    均具有證據能力。又本院下列所引用卷內之非供述證據，並
    無證據證明係公務員違背法定程序所取得，依同法第158 條
    之4 反面解釋，亦均得為證據，均合先敘明。
貳、認定犯罪事實所憑之證據及理由：
    訊據被告乙○○（下稱被告）固坦承伊於106 年5 月間係經
    典數位之業務，伊確實有與甲○○約定辦門號換現金，甲○○有將雙證件交付伊等情（見本院卷第47、265 至272 頁）
    ，惟矢口否認有何幫助詐欺取財犯行，辯稱：我收受甲○○
    之雙證件是因為他有辦門號，我們通訊行要幫他開通，我把
    雙證件交給經典數位的老闆丁○○或是員工，之後我就沒有
    再處理甲○○的事情，本案門號不是我申辦的，我也沒有把
    SIM 卡交給詐欺集團云云。經查：
一、本案門號係於106 年5 月21日申設，申請人為甲○○；本案
    詐欺集團不詳成員取得本案門號卡後，即於106 年6 月24日
    、同年月26日以本案門號撥打電話聯繫丙○○，對其佯稱係
    其友人阿德（戴俊德），以需款孔急為由，向丙○○貸借款
    項，丙○○不疑有他，於26日13時30分許，至新竹市寶山路
    全家便利超商，以自動櫃員機匯款3 萬元至本案帳戶，旋即
    遭詐欺集團成員提領一空等情，為被告所不否認（見本院卷
    第49至50頁），核與證人即被害人丙○○於警詢中之證述情
    節（見偵2696號卷第18至19頁）均相符合，並有本案門號通
    聯調閱查詢單、新竹市警察局第三分局香山派出所受理各類
    案件紀錄表及受理刑事案件報案三聯單、本案帳戶存款交易
    明細、遠傳資料查詢結果、遠傳電信109 年3 月20日遠傳（
    發）字第10910304517 號函暨後附本案門號預付卡申請書各
    1 份（見偵2696號卷第6 至7 、21至22、29至30頁，偵緝3
    號卷第117 至119 、159 至177 頁）在卷可參，足認被告前
    揭不爭執事項確與事實相符，應堪採信，是此部分事實，首
    堪認定。
二、被告曾於106 年5 月間收受甲○○之雙證件，其後便有不詳
    人士持甲○○雙證件申辦本案門號等情，業據證人甲○○於
    本院審理中具結證稱：106 年間我因為缺錢花用想要辦門號
    換現金，我透過網友介紹認識被告，網友帶我去鳳山通訊行
    找被告，我們約定辦3 個門號可以換1 萬5,000 元，被告隔
    天有跟我去屏東縣屏東市的遠傳及臺灣大哥大門市辦理門號
    ，我都是辦理月租型的，沒有預付卡，我辦了2 支遠傳電信
    門號、1 支臺灣大哥大門號，辦完我把雙證件跟SIM 卡都交
    給被告，過3 天後我再去鳳山通訊行把雙證件取回，當時是
    其他員工交給我，我從頭到尾都沒拿到SIM 卡。之後我發現
    我名下遠傳、臺灣大哥大都多10支預付卡門號，本案門號不
    是我去辦理的，申請書上的名字也不是我簽的等語（見本院
    卷第240 至260 頁），核與被告自陳：我確實有拿到甲○○
    之雙證件等語相符（見本院卷第266 頁），衡以證人甲○○
    因提供雙證件予被告申辦門號而涉犯幫助詐欺取財罪嫌，於
    其於本案審理中作證前，業經臺灣屏東地方檢察署檢察官以
    107 年度偵字第2696號為緩起訴處分確定，此有該緩起訴處
    分書附卷可參（見偵2696號卷第65至66頁），故其應無刻意
    陷害被告或求取本身利益之動機，其證述之內容可信度極高
    ，而堪採信。則依前揭證人甲○○之證述，其於106 年5 月
    間將雙證件交付予被告後，即遭不詳人士以其名義申辦多組
    預付卡門號（包含本案門號），足見被告於取得證人甲○○
    之雙證件後，隨即交付予不詳人士，由不詳人士持前開雙證
    件去申辦本案門號等情，應堪認定。
三、被告雖以前揭情詞置辯，惟查：
㈠、被告於本院審理時供稱：我把甲○○的雙證件交給經典數位
    的老闆丁○○或是員工後就沒有處理這件事，我沒有參與辦
    理本案門號云云，然被告於本院審理中先陳稱：我將甲○○
    雙證件交給丁○○等語（見本院卷第267 頁），隨即又改稱
    ：我忘記是交給丁○○本人還是員工等語（見本院卷第270
    頁），被告所言前後不一，又未能具體指稱將雙證件交付何
    人，顯屬避重就輕之詞，不足採信。
㈡、又不詳人士申辦本案門號時所留之聯絡電話為門號00000000
    00號行動電話，此有前揭本案門號預付卡申請書附卷可稽（
    見偵緝3 號卷第161 頁），而門號0000000000號行動電話為
    甲○○於105 年1 月9 日申請（同年月20日停用），申請人
    所留之聯絡電話為00-0000000號，前述00-0000000號電話之
    用戶為被告之父親李沅峻等情，業經證人李沅峻於偵訊時證
    述：被告是我兒子，00-0000000號是我老家的電話明確（見
    偵緝3 號卷第183 至185 頁），並有中華電信資料查詢結果
    、亞太電信股份有限公司APBW1_0000000000號函文及通聯調
    閱查詢單附卷可稽（見偵緝3 號卷第151 、155 至157 頁）
    。再者，證人甲○○於偵訊中證稱：我沒有門號0000000000
    號門號電話等語（見偵緝3 號卷第129 頁），足見門號0000
    000000號行動電話並非證人甲○○所申辦，而從門號000000
    0000號行動電話所留之聯絡電話為被告老家電話此節觀之，
    足認該門號之申辦與被告具密切關聯，應堪認定。被告雖於
    偵查及本院審理中辯稱：0906門號不是我辦的，當時是甲○○的朋友洪嘉章要辦亞太電信預付卡，因為資料必須要留家
    用電話，洪嘉章沒有市話，我才借他用我老家的電話云云（
    見偵緝3 號卷第193 至194 頁，本院卷第271 至272 頁），
    然證人洪嘉章於偵查中證述：我沒有用甲○○名義辦過手機
    ，也沒有向被告借用家用電話當作聯絡電話等語（見偵緝3
    號卷第212 頁），且亞太電信股份有限公司用戶於申辦門號
    時，聯絡電話欄位可以申請人住宅市內電話與其他聯絡電話
    擇一填寫，並未限制僅能為市話而不能以行動電話為聯絡電
    話，此有亞太電信股份有限公司APBW1_0000000000號函文附
    卷可參（見偵緝3 號卷第203 頁），顯見被告前開辯詞與客
    觀事證均不符，不足採信，堪認門號0000000000號行動電話
    為被告所掌控，則既然本案門號之聯絡電話為門號00000000
    00號，足見被告應知悉並有參與本案門號之申辦過程，才會
    提供前開已停用且為其掌控門號0000000000號行動電話作為
    本案門號之聯絡電話，被告辯稱自己未參與本案門號申辦過
    程，顯與常理有違，難以採信。
四、按刑法之故意犯，可分為直接故意與不確定故意，所謂不確
    定故意即指行為人對於構成犯罪之事實，預見其發生而其發
    生並不違反其本意，刑法第13條第2 項定有明文。次按一般
    人向電信業者申辦行動電話預付卡使用，概須提供申辦人真
    實姓名、身分證字號與身分證明文件、地址及購買之行動電
    話號碼，是行動電話預付卡有某程度之專有性，一般不會輕
    易交付他人使用；再參酌我國行動電話通信業者對於申辦行
    動電話門號使用並無特殊資格及使用目的之限制，故凡有正
    當目的使用行動電話門號之必要者，均可自行前往業者門市
    或特約經銷處申辦使用，並無借用他人名義申辦行動電話門
    號之必要，且行動電話門號為個人對外聯絡、通訊之重要工
    具，一般人均有妥善保管、防止他人擅自使用自己名義申辦
    之行動電話門號之基本認識，縱遇特殊事由偶有將行動電話
    門號交付、提供他人使用之需，為免涉及不法或須為他人代
    繳電信費用，亦必然深入瞭解其用途後，再行提供使用，此
    為日常生活經驗及事理之當然。兼以申辦行動電話門號之目
    的在相互聯絡通訊，其聯絡均會留下通聯紀錄，一旦有人向
    他人蒐集行動電話門號使用，依社會通常認知，極有可能係
    隱身幕後之使用人欲利用人頭申辦行動電話門號，藉以掩飾
    不法使用之犯行，俾免遭受追查，誠已極易令人衍生此舉與
    犯罪相關之合理懷疑。況近年來不法份子利用他人申設之行
    動電話門號實行恐嚇取財或詐欺取財等財產犯罪案件層出不
    窮，業已廣為平面或電子媒體、政府機構多方宣導、披載，
    提醒民眾勿因一時失慮而誤蹈法網，輕易交付自己名義申辦
    之行動電話門號與他人，反成為協助他人犯罪之工具。從而
    ，苟不以自己名義申辦行動電話門號，反以各種名目向他人
    蒐集或取得行動電話門號，門號所有人應有蒐集或取得門號
    者可能藉以從事不法犯行暨隱藏真實身分之合理懷疑及認識
    ，此實為參與社會生活並實際累積經驗之一般人所可揣知。
    而被告於案發時係24歲之成年人，學歷為高中畢業，當時為
    通訊行之業務等情，除經被告供述在卷外（見本院卷第273
    頁），亦有被告之戶籍資料附卷可參（見本院卷第99頁），
    堪認其係具備正常智識能力及相當社會生活經驗之人，況被
    告身為通訊行之代辦業務，其對於詐欺集團利用人頭帳戶、
    門號之犯罪型態，及應避免人頭門號或帳戶被不法行為人利
    用為詐財之工具，自難諉為不知。足認被告已預見其提供甲○○之雙證件予他人辦理本案門號，本案門號極可能遭詐欺
    集團持以作為詐欺他人財物之工具使用，以逃避國家之追訴
    、處罰，卻仍執意提供之，顯見上開情節之發生並不違反其
    本意，至為灼然。
五、再查，詐欺集團遂行詐欺取財犯行過程中，為確保達成詐欺
    取財之目的並躲避檢警追緝，以他人之行動電話門號供作與
    被害人聯絡之工具使用，衡情，通常會先取得行動電話門號
    所有人之同意才使用，否則倘使用未經他人同意交付之行動
    電話門號作為與被害人聯絡之工具，亟易因行動電話門號之
    所有人向電信公司辦理掛失或報警處理，使犯罪集團著手之
    遂行詐欺取財犯行，過程中因該行動電話門號業已掛失，被
    害人無法以犯罪集團原來之門號繼續聯繫，而阻礙犯罪集團
    指示被害人匯款、轉帳等後續詐欺取財犯行之實施，或因該
    行動電話門號所有人已報警處理，使犯罪集團於遂行詐欺取
    財犯行過程中輕易遭受檢警鎖定並追緝，犯罪集團自不可能
    冒此風險使用未經他人同意交付之行動電話門號，足徵申辦
    本案門號之不詳人士係自行將本案門號交予本案詐欺集團成
    員，且被告亦可預見該不詳人士可能將本案門號交付予詐欺
    集團使用，應認被告係基於幫助詐欺取財之不確定故意，將
    甲○○之雙證件提供予不詳人士申辦本案門號，該不詳人士
    再將本案門號SIM 卡提供給不詳詐欺集團成員使用，致幫助
    詐欺集團成員遂行詐欺犯罪行為，故被告幫助詐欺取財犯行
    ，應堪認定。
六、綜上所述，被告上開所辯均屬臨訟飾卸之詞，不足採信。本
    案事證明確，被告上開犯行洵堪認定，應予依法論科。
參、論罪科刑：
一、按刑法上之幫助犯，係對於犯罪與正犯有共同之認識，而以
    幫助之意思，對於正犯資以助力，而未參與實施犯罪之行為
    者而言；是以，如未參與實施犯罪構成要件之行為，僅係出
    於幫助之意思提供助力，即屬幫助犯。查被告提供甲○○之
    雙證件予不詳人士申辦本案門號SIM 卡1 張，並由不詳人士
    將本案門號交付予不詳詐欺集團成員，以作為該詐欺集團成
    員遂行詐欺取財時之聯繫工具，係以幫助他人犯罪之意思，
    參與詐欺取財構成要件以外之行為，而對該實施詐騙之人遂
    行詐欺取財犯行資以助力。是核被告所為，係犯刑法第30條
    第1 項前段、第339 條第1 項之幫助詐欺取財罪。又被告幫
    助他人犯詐欺取財罪，為幫助犯，依刑法第30條第2 項規定
    ，按正犯之刑減輕之。
二、爰審酌被告提供甲○○之雙證件予不詳人士申辦本案門號，
    再由不詳人士將本案門號交付予本案詐欺集團成員持以作為
    詐欺他人之工具使用，助長詐騙財產犯罪之風氣，增加查緝
    犯罪之困難，所為應予非難；並考量被告犯後始終飾詞否認
    犯行，且未賠償被害人分文之犯後態度，惟念及被告未直接
    參與詐欺取財犯行，其惡性及犯罪情節較為輕微，兼衡其犯
    罪動機、目的、手段、自陳高中畢業之智識程度，案發時職
    業為業務，目前係工人，未婚無子之生活經濟狀況（見本院
    卷第273 頁）及造成被害人財產法益與社會整體法律秩序之
    受損程度等一切情狀，量處如主文所示之刑，並諭知易科罰
    金之折算標準。
肆、查被害人丙○○所匯款之金額，於入帳後旋遭他人提領一空
    乙情，有本案帳戶之歷史交易明細資料1 份在卷可稽（見偵
    2696號卷第29頁），固可認係本案位居正犯地位之人所取得
    之犯罪所得，惟卷內尚無證據可認被告有分得上開犯罪所得
    之情形，亦無證據證明被告有因提供甲○○之雙證件協助辦
    理本案門號而獲有報酬，爰不予宣告沒收犯罪所得，附此敘
    明。
據上論斷，應依刑事訴訟法第299 條第1 項前段，刑法第30條第
1 項前段、第2 項、第339 條第1 項、第41條第1 項，刑法施行
法第1 條之1 第1 項，判決如主文。
本案經檢察官劉俊儀提起公訴，檢察官黃彥凱、周亞蒨、王雪鴻
到庭執行職務。
中    華    民    國   110    年    12    月    9     日
                  刑事第三庭    審判長法  官  鍾佩真
                                      法  官  楊子龍
                                      法  官  張瑞德
以上正本證明與原本無異。
如不服本判決應於收受判決後20日內向本院提出上訴書狀，並應
敘述具體理由；其未敘述上訴理由者，應於上訴期間屆滿後20日
內向本院補提理由書（均須按他造當事人之人數附繕本）「切勿
逕送上級法院」。
中    華    民    國   110    年    12    月    9     日
                                      書記官  李佩玲
附錄本案論罪科刑法條全文：
刑法第30條
幫助他人實行犯罪行為者，為幫助犯。雖他人不知幫助之情者，
亦同。
幫助犯之處罰，得按正犯之刑減輕之。
刑法第339 條第1 項
意圖為自己或第三人不法之所有，以詐術使人將本人或第三人之
物交付者，處5 年以下有期徒刑、拘役或科或併科50萬元以下罰
金。